最高法院民事判決                                八十六年度台上字第二四一號
    上  訴  人  甲○○
    訴訟代理人  徐南城律師
    被 上訴 人  乙○○
右當事人間請求確認婚姻關係不成立事件，上訴人對於中華民國八十五年四月二日台
灣高等法院第二審判決（八十四年度家上字第九二號），提起上訴，本院判決如左：
    主  文
上訴駁回。
第三審訴訟費用由上訴人負擔。
    理  由
本件上訴人主張：被上訴人為馬來西亞華人，為取得在台居留工作機會，於民國七十
八年四月間藉口為伊辦理出國護照，取得伊之身分證，於同月二十七日自行至桃園縣
大溪戶政事務所辦理與伊之結婚登記。嗣伊知悉後，質問被上訴人，被上訴人自知理
虧，答應塗銷結婚登記，然被上訴人竟於八十年五月三十日至台北市大安區戶政事務
所辦離婚登記。事實上兩造未於七十七年八月十四日結婚，且於七十八年四月二十七
日登記結婚日之後，伊仍住在醫院之女子單身宿舍，假日返回桃園家中與父母同住，
兩造亦未於八十年五月二十八日離婚，兩造間結婚與離婚均不成立。因民法第九百八
十二條規定，結婚登記推定為已結婚，雖兩造間目前戶籍登記離婚，無婚姻關係存在
，設若一方以離婚無效提起確認婚姻關係存在時，伊有受虛假婚姻拘束之危險。又被
上訴人若依民法第一千零三十條之一規定，請求分配夫妻聯合財產關係消滅後之剩餘
財產，伊即受有不利益等情，求為確認伊與被上訴人婚姻不成立、離婚不成立之判決
。
被上訴人未提出任何抗辯。
原審斟酌全辯論意旨及調查證據之結果，以：按確認之訴，非原告有即受確認判決之
法律上利益者，不得提起之，此觀民事訴訟法第二百四十七條規定自明。所謂即受確
認判決之法律上利益，係指法律關係之存否不明確，原告主觀上認其在法律上之地位
有不安之狀態存在，且此種不安之狀態，能以確認判決將之除去者而言。又若被告對
原告主張之法律關係，自始無爭執，即法律關係之存否並無不明確之情形，尚不能謂
原告有即受確認判決之法律上利益。查上訴人前揭主張被上訴人辦理與伊之結婚登記
，嗣又辦理離婚登記之事實，已據其提出戶籍謄本、結婚登記申請書、離婚登記申請
書、結婚證書、離婚證書為證，堪予認定。又上訴人提出被上訴人於馬來西亞公證人
前所為之聲明書記載，兩造間並無結婚之事實，僅因被上訴人為取得在台灣之居留權
，故為虛偽不實之結婚登記等語，並經證人張莉萍於原審結證屬實，堪信為真實。查
被上訴人對於兩造未結婚之事實既無爭執，上訴人主張兩造間婚姻關係不成立及離婚
不成立，並無不明確之情形。從而兩造間並無婚姻關係，就其結婚不成立、離婚不成
立，在兩造間非不明確，上訴人提起本件確認之訴，並無即受確認判決之法律上利益
，欠缺保護之必要之要件，自有未合，為其心證之所由得。因而維持第一審所為上訴
人敗訴之判決，駁回其上訴，經核於法洵無違誤。上訴論旨，徒就原審取捨證據、認
定事實之職權行使，暨贅述之理由，指摘原判決不當，聲明廢棄，不能認為有理由。
據上論結，本件上訴為無理由。依民事訴訟法第四百八十一條、第四百四十九條第一
項、第七十八條，判決如主文。
中      華      民      國    八十六    年      一      月    二十四    日
                              最高法院民事第二庭
                                  審判長法官  曾  桂  香
                                        法官  劉  延  村
                                        法官  徐  璧  湖
                                        法官  劉  福  聲
                                        法官  袁  再  興
      右正本證明與原本無異
                                              書  記  官
中      華      民      國    八十六    年      二      月      五      日
